臺灣苗栗地方法院民事判決
109年度重訴字第57號
原      告  劉蕭月雲（即劉文煒之承受訴訟人）


            劉培桓（即劉文煒之承受訴訟人）

            劉菁菁（即劉文煒之承受訴訟人）


            劉培楠（即劉文煒之承受訴訟人）

            劉培楓  
            顏清煇  
            顏清紋  
            顏彩鳳  
            劉原嘉  
            劉育亨  
            劉周志津
            顏清晏  
            顏清芬  
            劉育亭  
            劉育朋  
            顏清芳  
共      同
訴訟代理人  任進福律師
原      告  劉培梓  

被      告  苗栗縣政府

法定代理人  徐耀昌  
被      告  苗栗○○○○○○○○○

法定代理人  陳有亮  
被      告  苗栗縣竹南鎮公所

法定代理人  方進興  
被      告  國立竹南高級中學

法定代理人  呂淑美  
共      同
訴訟代理人  周銘皇律師
            江錫麒律師
            王炳人律師
追加被告    財政部國有財產署

法定代理人  曾國基  
訴訟代理人  國立竹南高級中學

法定代理人  呂淑美  
複  代理人  周銘皇律師
            江錫麒律師
上列當事人間請求拆屋還地等事件，本院於111年6月16日言詞辯
論終結，判決如下：
    主  文
一、原告之訴駁回。
二、訴訟費用由原告劉蕭月雲、劉培楠、劉培桓、劉菁菁(下合
    稱劉菁菁等4人)連帶負擔1/6，由原告劉培梓、劉培楓、劉
    原嘉各負擔1/6，由原告劉育亨、劉育朋、劉育亭、劉周志
    津（下合稱劉育亨等4人）各負擔1/24，由原告顏清煇、顏
    清紋、顏清晏、顏清芬、顏清芳、顏彩鳳（下合稱顏清煇等
    6人）各負擔1/36。
　　事實及理由
壹、程序部分
一、當事人死亡者，訴訟程序在有繼承人承受其訴訟以前當然停
    止；前開承受訴訟人於得為承受時，應即為承受之聲明，民
    事訴訟法第168條、第175條第1項分別定有明文。查原告劉
    文煒於訴訟繫屬中之110年4月5日死亡，其繼承人為劉菁菁
    等4人，有劉文煒之除戶戶籍謄本、全體繼承人戶籍謄本、
    繼承系統表在卷可稽（卷三第37至47頁)，劉菁菁等4人並於
    111年4月26日具狀聲明承受訴訟（卷三第35頁），核無不合
    ，應予准許。
二、當事人法定代理人代理權消滅者，訴訟程序在有法定代理人
    承受其訴訟以前當然停止；承受訴訟人，於得為承受時，應
    即為承受之聲明，民事訴訟法第170條、第175條第1項分別
    定有明文。被告國立竹南高級中學（下稱竹南高中）之法定
    代理人原為李詩慶，嗣於本院審理中變更為呂淑美，有教育
    部110年7月26日臺教授國字第1100093415D號函在卷可餐（
    卷三第75頁），茲呂淑美於111年5月10日具狀聲明承受訴訟
    （卷三第69至73頁），核無不合，應予准許。
三、原告劉培梓經合法通知，未於言詞辯論期日到庭，核無民事
    訴訟法第386條各款所列情形，爰依被告聲請，由其一造辯
    論而為判決。
貳、實體部分　　
一、原告主張：
　㈠坐落苗栗縣竹南鎮環市段000○000○000○000○000地號【109年
    重測前為竹南段三小段714-1、720-7、720-6、720-2、720-
    4地號；69年重測前為竹南段（以下69年重測前之段別省略
    ）337-29地號】土地（下合稱系爭土地）為原告與其他共有
    人共有。詎被告苗栗○○○○○○○○○○○○○○○(下稱竹南戶政)、苗
    栗縣竹南鎮公所(下稱竹南鎮公所)於86年間，被告竹南高中
    於95年及101年間，均未經系爭土地全體共有人同意，亦無
    其他合法權源，無權占用如附圖即苗栗縣竹南地政事務所(
    下稱竹南地政)109年10月21日鑑定圖所示之土地並於其上設
    置如附件即現況建物占用系爭土地面積一覽表備註欄所示之
    地上物（下合稱系爭地上物），侵害原告及其他共有人對系
    爭土地之所有權。
　㈡被告占用系爭土地並無合法權源
　⒈69年重測前337-1地號土地，面積1萬727平方公尺，原為訴外
    人劉文焯、顏劉素琴、原告劉培梓（下合稱劉培梓等3人）
    、訴外人劉文炤、劉鄭罔腰、劉文焜、劉文炑、原告劉文煒
    等8人（下合稱劉文焯等8人）所共有，應有部分比例各1/8
    ，其中4,350平方公尺土地經臺灣省政府於52年3月5日准予
    徵收，苗栗縣政府於同年4月19日公告徵收。竹南高中前因
    有增班需要，向前開地主要求購買校地未果，竹南鎮公所為
    促成地方建設高級中學，因此介入協商，遂於55年間成立三
    方協議，約定：⑴地主同意將重測前340-1地號及337-1地號
    之部分土地售與臺灣省立苗栗中學竹南高中分部（即竹南高
    中前身，下稱苗中竹南高中分部）；⑵竹南鎮公所同意將所
    有341-1地號之部分土地與地主所有337-1地號之部分土地作
    等面積之交換。其後337-1地號土地即依該項協議，於57年4
    月17日分割出337-30地號土地面積2,249平方公尺土地售與
    竹南高中，及分割出337-29地號土地面積203平方公尺作為
    與竹南鎮公所協議交換土地之用。
　⒉337-29地號土地非屬苗栗縣政府公告徵收範圍內之土地，竹
    南高中於61年5月22日以徵收為原因，並以土地使用機關名
    義申請辦理土地所有權移轉登記為臺灣省政府所有，竹南高
    中當時辦理登記錯誤，取得所有權之臺灣省顯然欠缺公法上
    或私法上取得上開土地所有權之正當權源，當然無效，不發
    生物權變動之效力，因精省而接管臺灣省土地而取得該地所
    有權之中華民國，亦無因信賴登記而取得權利之情形，該徵
    收登記顯然妨礙劉文焯等8人之所有權，劉培梓等3人乃提起
    塗銷土地所有權移轉登記之訴訟，經本院104年度訴字第200
    號（下稱前案一審）判決駁回劉培梓等3人之訴，其等不服
    提起上訴，經臺灣高等法院臺中分院（下稱中高）104年度
    上字第458號(下稱前案二審)及最高法院（下稱最高）107年
    度台上字第2457號(下稱前案三審)判決財政部國有財產署（
    下稱國產署）應將上開土地所有權移轉登記塗銷確定在案足
    見被告於當初使用重測前系爭土地確為無權占用。
　㈢對被告抗辯所為之陳述
　⒈民法第425條之1適用前提為房屋、土地所有權人發生變更，
    本件系爭土地所有權人自始即為劉文焯等8人，僅被錯誤登
    記為國有，故與民法第425條之1無關。
　⒉原告與竹南鎮公所間無互易契約存在
　⑴劉文炤前於55年3月19日書立之同意書（下稱系爭同意書），
    擅自以當時全體共有人劉文焯等8人之名義與竹南鎮公所約
    定以337-29地號土地交換竹南鎮公所所有之341-37、341-38
    地號土地，該同意書並未經全體共有人簽名同意，顯然未經
    其他共有人授權同意。另苗中竹南高中分部伍昌慶56年4月1
    8日出具之苗栗縣立竹南中學用箋（下稱系爭用箋）記載僅
    收到2紙所有權狀，然337-1、340-1地號土地共有2筆，共有
    人有8人，應有16張所有權狀，足認除劉文炤以外之共有人
    並未交付所有權狀。又觀55年6月25日以劉文焯等8人名義與
    苗中竹南高中分部訂立之土地買賣契約書（下稱系爭買賣契
    約）第7條（下稱系爭條文）約定，並未載明以337-1地號保
    留之部分土地與341-1地號部分土地等同面積交換之協議。
    且由訴外人即劉文炤之子劉浩然於105年7月14日在前案二審
    證述之內容可知，337-29與341-37、341-38地號土地交換使
    用係由劉文炤自行與竹南鎮公所約定，並已由竹南鎮公所提
    供341-37、341-38地號土地供其興建房屋使用，否則土地應
    由全體共有人共同使用。另國產署於前案二審提出之答辯狀
    記載337-29是農地，341-37、341-38是建地，依當時法律不
    可直接交換，劉文焯與劉培梓於51年以前即分別遷居臺北市
    、新北市，顏劉素琴為已出嫁女兒，於三方洽談交換土地時
    並未在場，亦認土地互易無效且為劉文炤自行為土地交換協
    議。前案二審判決第8至9頁認定劉文焯等8人全部同意以系
    爭土地與竹南鎮公所協議互換土地不無誤會，顯與事實不符
    ，不足採信。
　⑵校有地為臺灣省所有，未經臺灣省議會同意，鎮有地未經竹
    南鎮民代表會決議通過，則該交換土地契約尚未成立，且亦
    未經劉文炤以外之其他全體共有人之同意，劉文炤無權代表
    與竹南鎮公所及竹南高中私自為交換土地之協議，該協議自
    始無效。
　⑶本院110年度訴字第452號竹南高中與劉浩然間請求拆屋還地
    事件（下稱另案），亦依據劉文炤與竹南鎮公所及竹南高中
    於55年3月5日之協商座談會紀錄、竹南高中55年3月21日以5
    5南高總字第074號函、竹南高中83年8月27日(83)竹南中總
    字第1048號函、系爭條文約定之內容、竹南鎮公所出具之土
    地使用權利證明書、劉浩然新建住宅位置及配置圖、苗栗縣
    政府建設局61年10月20日栗建都市第073010號建築執照、62
    年10月9日栗建都市第62396號使用執照、竹南高中與竹南鎮
    公所84年1月10日土地交換使用協商會議記錄，認定係劉文
    炤個人而非劉文焯等8人與竹南高中及竹南鎮公所達成三方
    交換土地協議。
　⑷前案塗銷土地所有權移轉登記事件雖業經判決確定在案，惟
    本件之訴訟標的為拆屋還地，二者之訴訟標的不同，上開塗
    銷土地所有權移轉登記事件之判決理由對於本件訴訟無既判
    力及拘束力，劉文炤未經其他全體共有人之同意，以個人名
    義擅自與竹南鎮公所就337-29地號土地成立土地互易契約，
    該互易契約，自始不生效力。
　⑸倘本院認為土地互易契約成立，該契約亦違反土地法第30條
    自始無效：
　①337-29地號，地目田，面積0.0203公頃，為私有農地，依土
    地法第30條規定，劉文焯等8人雖於55年間將337-29地號土
    地與竹南鎮公所341-37、341-38地號土地成立互易契約，以
    供竹南高中興建教室之用，而竹南鎮公所為地方自治團體為
    公法人無自耕能力，竹南高中為教育機關亦無自耕能力，於
    承受後均無法自耕，則此項土地互易契約所約定之給付，既
    為移轉私有農地之所有權於無自耕能力之人，屬於違反強制
    規定之行為即屬法律上之給付不能，亦即客觀的給付不能，
    依民法第246條第1項前段其契約應屬無效。
　②雙方之契約當事人於訂約時並無預期互易之農地變更為非農
    地後再為移轉給竹南鎮公所之情形，亦無約定移轉於有自耕
    能力之人，縱令於契約成立後該農地已分別於61年6月11日
    及104年9月8日變更為機關用地及高中用地，亦不能使無效
    之互易契約成為有效。
　⒊本件並無民法越界建築相關規定之適用
　⑴依竹南鎮公所61年9月2日（61）苗竹鎮財字第10683號函、69
    年2月7日（六九）苗竹鎮財字第01536號函，被告早知系爭
    土地是登記錯誤，仍申請建築，係故意占用系爭土地興建房
    屋，與民法第796條、796條之1、796條之2越界建築之規定
    不符。
　⑵觀財團法人苗栗縣建築師公會鑑定報告書分析及結果可知，
    竹南高中科學館無權占用833地號土地如附圖、附件區塊編
    號B面積4.05平方公尺之土地拆除後之房屋雖有危及原有建
    物結構安全，但拆除後可以補強。另竹南鎮公所與竹南戶政
    無權占用831地號土地如附圖、附件區塊編號A1、A2、A3、A
    4、A5之建物，於拆除後會危及原有建物之結構安全，但拆
    除後可以補強，且於該棟建物西邊尚有一樓梯可供使用，足
    見上開建物拆除經補強仍可使用，並不危及原有建物之結構
    安全。故被告主張依上開規定請求免為移去，於法無據。
　⒋依教育部110年5月18日台教授國字第1100050311號函及所附
    竹南高中處理情形表可知，竹南高中及竹南鎮公所於55年6
    月25日即已明知337-29地號土地面積203平方公尺並非公告
    徵收範圍之土地，而竹南高中竟於61年5月22日以徵收為原
    因辦理登記為省有地，且於登記後亦未向其上級機關坦承錯
    誤，謀求補救，辦理更正登記返還337-29地號土地，反而申
    請建造執照、興建房屋作為學校教學之用及供竹南戶政及竹
    南鎮公所興建房屋作為公務使用，被告為國家教育機關或地
    方行政機關，竟不循法定程序編列預算向原告洽買、租用、
    徵收，非法強行惡意占用長達數十年，欠缺公益目的保護之
    必要，違反憲法保障人民財產之要旨及土地法第231條所規
    範之正當法律程序，故原告本於所有權請求拆除地上物返還
    土地，乃正當權利之行使，自無違反公共利益或以損害被告
    為主要目的，顯非屬權利濫用。
　⒌依民法第128條規定，消滅時效自請求權可行使，無法律之障
    礙時起算。系爭土地未經塗銷登記前，原告之不當得利返還
    請求權無法行使，故原告之不當得利返還請求權消滅時效期
    間應自前案判決確定後方起算。
　⒍系爭土地面臨中正路，交通便利，附近屬於龐大特殊商業利
    益之商圈，具有滙聚人潮之商業利益，經濟價值顯非一般供
    居住使用之建物可比擬，被告無權占用系爭土地並於其上建
    築房屋作為學校教室及政府機關辦公室使用，非供住宅使用
    之房屋，不受土地法第105條、第97條之限制。而土地公告
    現值通常較接近市價，亦能真正反映土地市場機制價格，被
    告利用土地所受之不當得利，應按其占用面積，以系爭土地
    公告現值10%為計算基準。
　㈣爰依民法第767條第1項、第821條但書、第828條第2項及第17
    9條提起本訴。並聲明：⒈苗栗縣○○○○○○○○○區○○號A1、A2之
    地上物拆除騰空後將土地返還原告及全體共有人及竹南戶政
    應自上開地上物遷出；⒉苗栗縣○○○○○鎮○○○○○○○○○○○區○○號A
    3、A4、A5之地上物拆除騰空後將土地返還原告及全體共有
    人及竹南戶政應自上開地上物遷出；⒊竹南鎮公所應將附圖
    、附件區塊編號A1、A2、A3、C1、C2、C3、C4、D1、D2、D3
    、D4、D5、F4之地上物拆除騰空後將土地返還原告及全體共
    有人；⒊國產署應將附圖、附件區塊編號B、E1、E2、E3、F1
    、F2、F3之地上物拆除騰空後將土地返還原告及全體共有人
    及竹南高中應自附圖、附件區塊編號B之地上物遷出；⒋竹南
    鎮公所應給付原告各如附表1所示之金額及自109年5月1日起
    至返還附圖、附件區塊編號C1、C2、C3、C4、D1、D2、D3、
    D4、D5、F4土地之日止，按年息5%計算之利息；⒌竹南鎮公
    所應自109年5月1日起至返還附圖、附件區塊編號C1、C2、C
    3、C4、D1、D2、D3、D4、D5、F4土地之日止，按月給付原
    告各如附表二所示之金額；⒍苗栗縣○○○○○鎮○○○○○○○○○○○○○○
    ○○○○○○○000○0○0○○○○○○○○○○區○○號A1、A2、A3土地之日止，
    按年息5%計算之利息；⒎苗栗縣○○○○○鎮○○○○○000○0○0○○○○○○
    ○○○○○區○○號A1、A2、A3土地之日止，按月給付原告各如附
    表四所示之金額；⒏國產署應給付原告各如附表五所示之金
    額及自109年5月1日起至返還如附圖、附件區塊編號B、E1、
     E2、E3、F1、F2、F3土地之日止，按年息5%計算之利息；⒐
    國產署應自109年5月1日起至返還如附圖、附件區塊編號B、
    E1、E2、E3、F1、F2、F3土地之日止，按月給付原告各如附
    表六所示之金額。
二、被告答辯：
　㈠337-29地號土地，經臺灣省政府於61年5月22日向當時地主即
    劉文焯等8人辦理徵收，精省後改制變更為中華民國所有，
    被告各機關分別取得管理機關國產署撥用或同意，竹南鎮公
    所在該土地上興建停車棚及鐵皮倉庫，竹南戶政及竹南鎮公
    所共同編列預算，於86年7月15日興建完成五層辦公大樓（6
    84、685、686、687、689建號建物），竹南高中則於95年11
    月16日興建完成六樓科學館教室大樓（698-8建號建物）。
　㈡劉培梓等3人於104年間以337-29地號土地非61年間徵收範圍
    ，徵收機關誤將該筆土地辦理徵收，向本院起訴請求國產署
    應塗銷61年5月22日以徵收為原因之所有權移轉登記，案經
    前案一審判決敗訴，其等不服提起上訴，經前案二審判決國
    產署應將61年5月22日以徵收為原因之所有權移轉登記塗銷
    ；國產署不服上訴三審，卒經前案三審判決駁回上訴確定，
    原告依此確定判決申請塗銷徵收登記，回復為原告與其他共
    有人共有，並分割出本案系爭土地。
　㈢被告並非無權占用系爭土地
　⒈觀土地登記簿謄本可知，原告均在108年12月24日以判決回復
    所有權名義取得土地(其中部分共有人去世，故登記名義為
    繼承)，且109年重測前竹南段三小段714-1地號土地分割自7
    14地號土地，720-4分割自720-2地號土地，720-2、720-6、
    720-7地號土地均分割自720地號土地，是系爭土地於原告10
    8年間因判決回復取得土地所有權前均為中華民國所有，且
    判決分割出竹南段三小段714、720-2地號土地前，竹南鎮公
    所即因接管取得管理、使用權限，故當時竹南鎮公所、竹南
    高中係基於所有人(管理者)權限興建地上物，系爭土地及系
    爭地上物在原告取得土地所有權前，應屬同一人所有，原告
    判決回復取得系爭土地所有權，造成房地不合一之情形，故
    依民法第425條之1被告並非無權占用系爭土地，原告之請求
    並無理由。
　⒉依前案三審判決第4頁所載，其中25行下已明載劉文炤等人自
    買賣價金中扣抵與保留地相同面積土地之對價予竹南高中並
    以337-29地號土地交換該保留地，可證兩造間有互易契約存
    在，被告並非無權占用，且該契約尚未解除、終止，從而，
    原告無權向被告請求返還系爭土地。
　㈣原告主張因徵收錯誤致使原告共有系爭土地移轉登記為臺灣
    省所有，嗣精省後改中華民國所有，前開登記為無效登記，
    不生物權變動之效力云云。果爾，原告既稱早知系爭土地為
    原告共有，被告於上興建教學大樓、戶政大樓等建物，原告
    顯然早已知悉，惟原告始終未提出異議，顯然有「知其越界
    而不即提出異議」之情事，爰併援引民法第796條第1項、第
    796條之2請求免為移去。
　㈤被告均為公務單位，均基於公益目的使用系爭土地多年，系
    爭地上物為五層或六層大樓，如拆除部分實危及整棟大樓而
    有害公益，原告因行使所有權所得利益極少，而對國家社會
    所受之損失甚大，亦為權利濫用。
　㈥原告請求相當租金不當得利超過起訴回溯5年以外部分已罹於
    時效。另被告均為公務單位，非以營業為目的，原告主張以
    公告現值10%計算相當租金之不當得利，顯然過高。況系爭
    土地均未臨馬路、使用不便，一般人應無意願承租，是如本
    院認被告應支付相當租金之不當得利，該金額最高不應超過
    申報地價3%。
　㈦並聲明：⒈原告之訴及假執行之聲請均駁回；⒉如受不利判決
    ，願供擔保請准宣告免為假執行。
三、下列事項有如下所列之證據可資佐證，且為到庭之劉培梓以
    外之原告與被告所不爭執（卷二第408至410、638、640至64
    4頁、卷三第222至223頁)，堪以認定：
　㈠系爭土地現為原告劉文煒、劉培梓、劉培楓、劉原嘉（前3人
    下合稱劉文煒等3人，應有部分各1/8）、劉育亨等4人（應
    有部分各1/32）、顏清煇等6人（應有部分各1/48）及劉浩
    然、訴外人劉浩燕、林劉秀鴛、張劉秀鸞、劉秀枝、李椒（
    下合稱劉浩然等6人，公同共有應有部分1/8）、劉文煒等3
    人、劉育亨等4人、顏清煇等6人、劉浩然等6人、劉文焯、
    劉培橘、劉陳凌璧、劉久弘、劉淑萱、劉培柏、劉培棟、劉
    培楨、林劉咏雪、李榮蓉、李榮蕙、劉白雪、陳劉滿月、劉
    新月、廖劉美月、劉正芳、劉培松、劉培樟、江劉璧蓮、劉
    碧環（公同共有應有部分1/8）共有（卷二第223至253、277
    至301頁土地登記公務用謄本、第385至400頁土地建物查詢
    資料）。劉育亨等4人為劉文炑之繼承人，其等系爭土地應
    有部分係繼承劉文炑取得（前案一審卷第63頁繼承系統表、
    第99至102頁戶籍謄本）；顏清煇等6人為顏劉素琴之繼承人
    ，其等系爭土地應有部分係繼承顏劉素琴取得（前案二審卷
    三第164頁繼承系統表、第167至172頁戶籍謄本）；劉培楓
    為劉文焜之子，其系爭土地應有部分係繼承劉文焜取得（卷
    三第23至30頁109年南地所資字第5040號分割繼承登記申請
    資料）；劉原嘉為劉文焯之孫，其系爭土地應有部分係經劉
    文焯贈與取得（卷三第31至34頁109年南地所資字第5800號
    贈與登記申請資料）。
　㈡苗栗縣○○鎮○○路000號建物（109年重測後環市段000○000○000
    ○000○000○000○號建物）於86年7月15日興建完成，一、二樓
    為苗栗縣所有，由竹南戶政管理使用；三樓為苗栗縣與竹南
    鎮共有，應有部分比例各1/2 ，各由竹南鎮公所、竹南戶政
    管理使用；四樓為竹南鎮所有，由竹南鎮公所管理使用；五
    樓為竹南鎮所有，由竹南鎮公所管理使用（卷二第11至15頁
    建物登記公務用謄本）。附圖、附件區塊編號B之教學大樓
    （109年重測後環市段00000○號建物）是95年11月16日興建
    完成，為中華民國所有，由竹南高中管理使用（卷二第16頁
    建物登記公務用謄本）。系爭地上物占用系爭土地之面積如
    附圖、附件所示（卷二第91頁竹南地政109年9月15日鑑定圖
    、第121頁附件、第123頁附圖）。
　㈢劉培梓等3人（顏劉素琴上訴二審後死亡由顏清煇等6人承受
    訴訟）前對國產署提起訴訟，主張55年間苗中竹南高中分部
    因增班需要，屢次向劉文焯等8人要求購買校地未果，竹南
    鎮公所介入協商後達成三方協議，劉文焯等8人同意將340-1
    、337-1地號部分土地出售苗中竹南高中分部，竹南鎮公所
    同意將341-1地號部分土地與337-1地號部分土地作等面積交
    換，劉文焯等8人並將337-1、340-1地號土地之土地所有權
    狀交付苗中竹南高中分部，分割出擬出售苗中竹南高中分部
    之337-30地號土地及擬與竹南鎮公所協議交換之337-29地號
    土地，竹南鎮公所則將341-1地號土地分割出擬與劉文焯等8
    人交換之341-37、341-38地號土地（69年重測後為竹南段三
    小段713-2、717地號土地），61年竹南高中自行辦理徵收土
    地所有權移轉登記事宜時，誤將337-29地號土地以徵收為原
    因移轉登記在臺灣省名下，經省後改為國有，乃請求國產署
    將337-29地號土地於61年5月22日以徵收為原因向竹南地政
    所為之所有權移轉登記塗銷，經本院前案一審判決駁回，其
    等提起上訴後經前案二審廢棄原判決，並命國產署將原有以
    徵收為原因之移轉登記塗銷回復為劉文焯等8人應有部份各1
    /8，經國產署提起上訴，經前案三審廢棄二審命回復登記之
    部份，駁回其餘上訴確定（卷二第435至465頁前案歷審判決
    及判決確定證明書）。
　㈣337-29地號土地（69年重測後為竹南段三小段714、720、720
    -2地號土地）係於57年4月17日由337-1地號土地分割出，原
    為劉文焯等8人共有，應有部分比例各1/8，後於61年5月22
    日以徵收為原因移轉登記為臺灣省政府所有，68年4月6日分
    割增加337-63地號土地，69年重測時337-63地號土地與295-
    83地號土地合併，69年重測後337-29地號土地變更為竹南段
    三小段714地號土地，84年6月23日無償撥用竹南鎮公所，29
    5-83地號土地變更為竹南段三小段720地號土地，竹南段三
    小段714地號土地於88年6月11日以接管為原因移轉登記為國
    有，720地號土地於97年2月26日分割增加720-2地號土地（
    前案一審卷第19至21頁337-29地號土地光復初期登記簿謄本
    、第22至25頁337-29、337-63地號土地手抄登記簿謄本、第
    29至30頁竹南段三小段714地號土地手抄登記簿謄本、第31
    至33頁竹南段三小段714、720、720-2地號土地土地登記第
    二類謄本、第42至43頁337-28、337-29、337-23地號土地土
    地所有權登記聲請書）。337-29、337-63地號土地（即57年
    4月17日由337-1地號土地分割出之337-29地號土地）經中高
    囑託竹南地政測量結果為如該所105年4月13日鑑定圖所示竹
    南段三小段714、720、720-2地號土地斜線部分面積共192平
    方公尺（前案二審卷一第148頁），系爭土地均包含在內。
四、法院之判斷
  ㈠原告與竹南鎮公所間就系爭土地確有互易契約關係存在
  ⒈劉文焯等8人與竹南鎮公所間就系爭土地確有互易契約關係存
    在
　①系爭同意書記載：「立同意書人劉文炤等茲因台灣省立苗栗
    中學竹南高中分部建校需用土地，經3次協商座談會，價購
    本人竹南鎮竹南段340-1號地全部及同段337-1號地之部分，
    本人同意依照苗栗縣政府55年2月1日公告地價出讓，但本人
    兄弟子女人口眾多，現居屋不敷容住，願以本人340-1號地
    毗連之341-1號鎮有地，西自竹南民眾服務分社界起至東保
    留50台尺，南自水利會排水溝起至北保留50台尺，共計2,50
    0台尺平方交本人為建屋之需，至所保留地之交換或價購一
    切手續，由校方向竹南鎮公所負責辦理，恐口無憑，特立此
    同意書為據。同意人：劉文炤代表」，苗中竹南高中分部以
    （55）南高總字第074號函將系爭同意書轉竹南鎮公所，有
    該函文及系爭同意書在卷為憑（前案二審卷二第42、43至44
    頁）。嗣劉文焯等8人於55年6月25日與苗中竹南高中分部訂
    立系爭買賣契約，第1條約定劉文焯等8人將340-1地號土地3
    3.88台坪以每台坪新臺幣360元、337-1地號土地659.753台
    坪以每台坪新臺幣156元出售與苗中竹南高中分部作為建校
    校地使用；系爭條文約定劉文焯等8人保留地，西自鎮有地
    第341-1號東至第340-1號南至第337-1號地為50台尺平方應
    俟竹南地政事務所或測量師實地測劃後，以實價出賣價款，
    扣還苗中竹南高中分部，有系爭契約在卷可按（前案一審卷
    第35至40頁買賣契約書），該契約並經劉文焯等8人分別用
    印（前案一審卷第38至39頁）。而依前案二審判決理由之說
    明，對照舊地籍圖，該保留地係位於341-1地號土地，並非3
    37-1地號土地內（卷二第448頁），顯見劉文炤同意書之內
    容業經載入系爭買賣契約，系爭同意書之內容確經劉文焯等
    8人同意並訂入系爭買賣契約中。而系爭用箋記載：「今收
    到竹南鎮竹南段337-1、340-1號土地買方業主劉文炤等8人
    所有土地權狀2帋（紙）以便辦理分筆劃分轉移等手續…（左
    項：一、340-1號地賣出面積為0.0112公頃；二、337-1地號
    為0.2249公頃；三、同上號土地與鎮有地交換341-1土地同
    面積），經辦人：伍昌慶，中華民國56年4月18日」（前案
    一審卷第41頁），足見劉文焯等8人並已依前開買賣契約之
    約定，交付340-1、337-1地號土地之所有權狀與苗中竹南高
    中分部以辦理土地分割及所有權移轉登記（若如原告主張當
    時土地所有權狀共有16張，則竹南高中顯無法辦理所有權移
    轉登記，足認原告主張與事實不符，難以採信），僅因竹南
    高中就337-1地號土地分割出之337-29地號土地誤以徵收而
    非互易為原因辦理登記，方衍生前案訴訟。
　②苗栗縣竹南鎮公所（65）苗竹鎮財字第3972號函：「受文者
    ：劉文炤先生。…主旨：先生私有地竹南段337-29地號壹筆
    與本所鎮有地竹南段341-37、38地號兩筆，經雙方同意交換
    使用，因產權尚未移轉登記乙案，復請查照。說明：二、先
    生所有竹南段337-29地號土地已變更為竹南高中校地，請速
    向竹南高中接洽以便互相辦理交換產權移轉登記。」（前案
    一審卷第48頁）；苗栗縣竹南鎮公所（70）苗竹鎮財字第13
    520號函：「受文者：省立竹南高中。…主旨：請將本所範圍
    內竹南鎮竹南段竹南小段337-29土地乙筆正式移轉登記歸還
    本所，以便管理，請查照辦理惠復。說明：…二、惟征購當
    時由337-1地號分割之337-29地號乙筆土地面積0.0203公頃
    ，係曾經協議由本所保留提供借予省農牧局水土保持工作站
    興建辦公廳舍用…」（前案一審卷第229至230頁）；竹南高
    中83年8月27日（83）竹南中總字第1048號函臺灣省政府教
    育廳（副本送林省議員火順、竹南鎮公所、劉浩然）：「主
    旨：本校55年間因興建增班教室向劉文炤先生價購土地屢談
    未遂，後為達成購地需求而與竹南鎮公所及劉文炤業主協議
    交換同面積土地，現擬依約將竹南三小段714-1、720-1地號
    土地計187平方公尺產權俟奉准後移轉給竹南鎮公所，呈請
    核轉。說明：…二、為應本校55學年度新建增班教室之需，
    經召開3次價購土地協商座談會，地主劉文炤於55年3月19日
    首肯出具同意書，讓售竹南鎮竹南段340-1號地全部及同段3
    37-1號地之部分，唯提出『341-1號鎮有地保留2500平方台尺
    交本人為建屋之需』的條件。三、本校前身『省立苗栗高中竹
    南高中分部』於55年3月21日以55南高總字第074號函回復竹
    南鎮公所及劉文炤先生，同意『除劉文炤及本分部所有地外
    至鎮有地若干擬於竹南鎮民眾服務分社後面之校有地比照34
    1-1號地若干劃撥補償』。四、為達成地方設立高級中學之願
    望，竹南鎮公所提供鎮有地竹南段341-37、38面積167平方
    公尺…為劉君建屋之用。始得於55年6月25日與劉君等人訂立
    土地買賣契約。五、56年4月18日業主劉文炤等人交付竹南
    段337-1號、340-1號土地權狀予『苗栗高中竹南高中分部』，
    並由經辦人註明：337-1號土地與鎮有地互換341-1土地同面
    積。…九、為維護學校之誠信並免劉文炤君子女及竹南鎮公
    所權益受損，擬依55南高總字第0740號函承諾之『劃撥補償』
    ，建請將校有地而當時即協議交由鎮公所提供為省政府山地
    農牧局水土保持工作站建屋使用之竹南三小段714-1計90平
    方公尺與720-1計97平方公尺共計187平方公尺（舊地號竹南
    段337-29）產權移轉予竹南鎮公所，俾竹南鎮公所得以依前
    約定將341-37（新地號為竹南段三小段713-2與717計187平
    方公尺）地號土地產權移轉予劉文炤子嗣劉浩然先生。」（
    前案二審卷二第61至63頁），上開竹南鎮公所、竹南高中承
    辦公務員所製作之公文書，均載明337-29與341-37、38地號
    土地間確有互易契約存在，該等文書均係於前案與本件訴訟
    前所製作，製作當時並無任何虛偽陳述之動機，所載內容當
    屬可信。至公文中或僅以劉文炤代表劉文焯等8人，此係因
    當初土地互換原即由劉文炤代表與竹南鎮公所、竹南高中進
    行協議，且交換後之341-37、38地號土地僅係供劉文焯使用
    ，不能以此認定土地互易契約係存在於劉文炤個人與竹南鎮
    公所之間，原告此部分主張並無可採。而另案判決與本件當
    事人、訴訟標的均有不同，且業經提起上訴，另案之認定對
    本件亦無拘束力。
　③況劉培梓等3人前案一審提出之起訴狀記載：「民國55年間苗
    栗高中竹南分部因增班需要，屢次再向上開地主（按即劉文
    焯等8人）要求購買校地未果，竹南鎮公所為達成地方設立
    高級中學之願望加入協商，三方協議結果：…㈡竹南鎮公所同
    意將所有341-1地號部分土地與地主所有337-1地號部分土地
    作同面積土地之交換。民國56年地主將337-1地號及340-1地
    號土地所有權狀交付竹南高中依上開協議結果辦理土地分割
    及移轉等事項。337-1地號土地分割結果：…作為與竹南鎮公
    所協議交換之土地地號為337-29。詎民國61年竹南高中自行
    辦理征收土地所有權移轉登記事宜時，竟誤將337-29地號土
    地之所有權以『征收』為原因移轉登記在台灣省名下，侵害原
    告對該337-29地號土地之所有權。原告等地主與苗栗縣○○鎮
    ○○○○○○○○○000000地號土地所有權與341-37、341-38地號土
    地所有權交換事宜時，始發現該337-29地號土地因竹南高中
    之錯誤移轉登記在台灣省名下之事。…本件原告主張系爭337
    -29地號土地，非被徵收土地，而是民國55年間在三方協議
    下作為與竹南鎮公所交換土地一節，除有竹南鎮公所同意地
    主在預作交換之鎮有土地上建築房屋使用已數十年之事實可
    供合理推斷外，有下列證據為憑：…爰依民法第767條第1項
    、第821條規定，狀祈鑒核賜為判決如訴之聲明…」（前案一
    審卷第5至7頁），而劉培梓等3人於前案一審之聲明第1項為
    ：「被告應將重測前坐落苗栗縣○○鎮○○段○000000地號土地
    於民國61年5月22日以征收為原因向苗栗縣竹南地政事務所
    （收件字號：南竹字第667號）所為之所有權移轉登記塗銷
    。」（前案一審卷第4頁），劉培梓等3人前案委任之訴訟代
    理人於前案一審104年6月12日準備程序時陳稱：「（法官問
    ：當初55年協議時，是由8個共有人跟竹南鎮公所一起協議
    的嗎？）原告訴訟代理人：8個人有同意。…（法官問：原告
    為何不拿當初的協議請求竹南鎮公所移轉341-1土地？）原
    告訴訟代理人：因為當初的協議是口頭協議，沒有書面。我
    們有向竹南鎮公所請求，但是他們以我們沒有土地可以交換
    ，拒絕我們。」（前案一審卷第60至61頁），而依本院認定
    之事實㈢，前案最終判決結果即按劉培梓等3人（顏劉素琴上
    訴二審後死亡，由顏清煇等6人承受訴訟）之請求判決塗銷
    所有權移轉登記，並據此分割出包含系爭土地在內之109年
    重測前竹南段三小段714、720、720-2地號土地及回復登記
    為劉文焯等8人共有，另前案二審判決第7至8頁（卷二第447
    至448頁）記載：「系爭土地係預定作為與竹南鎮公所交換
    等面積之341-1地號之部分土地（即其後從該筆土地分割出
    來之341-37、341-38地號）之用；竹南高中當時辦理登記錯
    誤，將系爭土地登記為台灣省所有，該土地所有權本應移轉
    與竹南鎮公所，該公所曾請求竹南高中辦理移轉登記，但因
    迄未移轉，為維護其權益，權宜之計，只得向被上訴人（按
    即國產署）申請撥用取得土地管理機關之身分，而非土地所
    有權人等事實，亦有竹南高中當時承辦人即總務主任伍昌慶
    以苗栗縣立竹南中學用箋於56年4月18日出具之收據影本及
    竹南鎮公所61年9月2日(61）苗竹鎮財字第10683號函、69年
    2月7日（69）苗竹鎮財字第01536號函、65年3月19日（65)
    苗竹鎮財字第03902號函、102年8月12日苗竹鎮財字第10200
    19784號函等影本、竹南鎮公所70年9月24日（70）苗竹鎮財
    字第13520號函影本可資參證。被上訴人也承認竹南鎮公所
    當時協調竹南高中向劉文焯等地主價購337-1地號公告徵收
    之剩餘土地中之2,249平方公尺時，確曾同意以341-1地號鎮
    有土地之部分（即前開分割出來之341-37、341-38地號），
    與該等地主作等面積交換等詞，此部分事實，亦屬無訛。」
    ，顯見國產署對於劉文焯等8人所有之337-29地號土地與竹
    南鎮公所管理之341-37、341-38地號土地存有互易契約，亦
    無爭執，足認前開土地間之互易契約存在此一事實，在前案
    為前案兩造所共認，亦經前案二審合議庭於判決中載明。另
    在互易契約是否存在尚未成為經本院闡明成為本件爭點前，
    除劉培梓以外之原告所提民事辯論暨訴之變更及追加狀事實
    及理由三、⒊（卷二第139至140頁）記載：「苗栗縣○○鎮○○○
    ○○○○○段00000地號部分土地與劉文煒等人交換337-1地號部
    分土地。337-1地號土地乃於57年4月17日…分割出337-29地
    號，作為與苗栗縣竹南鎮公所協議交換土地之用…」，可見
    原告原亦主張劉文焯等8人與竹南鎮公所間就337-29地號土
    地與341-37、341-38地號土地間有互易契約存在，則其等嗣
    又翻異前詞，主張互易契約未經劉文炤以外之共有人同意，
    互易契約僅存在劉文炤與竹南鎮公所間云云，顯違反訴訟上
    之誠信原則，且與前揭客觀事證均有不符，礙難憑採。
　④以不能之給付為契約標的者，其契約為無效。但其不能情形
    可以除去，而當事人訂約時並預期於不能之情形除去後為給
    付者，其契約仍為有效，民法第246條第1項定有明文。337-
    29地號土地原雖為農地，然原告自承嗣已分別於61年6月11
    日及104年9月8日變更為機關用地及高中用地，顯見當初訂
    立互易契約時，即已預期之後可進行地目變更提供公務機關
    使用，符合民法第246條第1項但書規定。且同樣由337-1地
    號土地分割出之337-28、337-23地號土地均移轉為臺灣省所
    有，並由竹南高中使用（前案一審卷第42至43頁土地所有權
    登記聲請書），嗣後並均變更為學校用地，故原告主張互易
    契約當事人於訂約時並無預期互易之農地變更為非農地後再
    為移轉給竹南鎮公所之情形云云，與事實不符，顯無可採。
　⑤竹南鎮公所為行政機關，具有獨立之法人格，所為意思表示
    本不須經竹南鎮民代表會同意，方為有效。且互易契約為債
    權契約，本不以債務人對契約標的具有所有權或處分權為必
    要，縱使以他人之物與人互易契約仍可有效成立，故原告主
    張竹南鎮公所與劉文焯等8人間之互易契約未經鎮民代表會
    同意，固為無效云云，亦無可取。
　⑥綜上分析，劉文焯等8人與竹南鎮公所間就系爭土地確有互易
    契約關係存在，堪以認定。
　⒉劉培梓為土地互易契約之當事人，本應受契約拘束。而繼承
    人自繼承開始時，除本法另有規定外，承受被繼承人財產上
    之一切權利、義務，民法第1148條第1項前段定有明文。依
    本院認定之事實㈠，劉育亭等4人為劉文炑之繼承人，其等系
    爭土地應有部分係繼承劉文炑取得；顏清煇等6人為顏劉素
    琴之繼承人，其等系爭土地應有部分係繼承顏劉素琴取得；
    劉培楓為劉文焜之子，其系爭土地應有部分係繼承劉文焜取
    得；劉菁菁等4人為劉文煒之繼承人，劉文煒系爭土地應有
    部分應由其等繼承取得，則依民法第1148條第1項前段，其
    等亦應繼承劉文炑、顏劉素琴、劉文焜、劉文煒土地互易契
    約之權利義務。又依本院認定之事實㈠，劉原嘉為劉文焯之
    孫，其系爭土地應有部分係經劉文焯贈與取得。而以不動產
    為標的之債權行為，除法律另有規定外，固僅於特定人間發
    生法律上之效力，惟倘特定當事人間以不動產為標的所訂立
    之債權契約，其目的隱含使其一方繼續占有該不動產，並由
    當事人依約交付使用，其事實為第三人明知或可得而知者，
    縱未經以登記為公示方法，不妨在具備使第三人知悉該狀態
    之公示作用，與不動產以登記為公示方法之效果等量齊觀時
    ，使該債權契約對於受讓之第三人繼續存在，產生「債權物
    權化」之法律效果（最高109年度台上字第1807號、108年度
    台上字第757號判決意旨參照）。查劉文焯等8人與竹南鎮公
    所間之互易契約，目的在相互交換土地所有權後各自占有使
    用交換取得之土地，當然含有使竹南鎮公所繼續占有系爭土
    地之目的，而前揭苗栗縣竹南鎮公所（70）苗竹鎮財字第13
    520號函及竹南高中83年8月27日（83）竹南中總字第1048號
    函均記載三方協議當時337-29地號土地係協議由竹南鎮公所
    所保留提供借予省農牧局水土保持工作站興建辦公廳舍使用
    ，且劉浩然83年4月25日對竹南鎮公所提出之陳情書亦記載
    ：「竹南高中於民國57年擴建校地時，提供農牧局水土保持
    工作站辦公廳舍（現為中華民國合作社聯合社竹南分社）之
    土地給竹南鎮公所」（前案一審卷第243至244頁），足見系
    爭土地早已於57年間，即由劉文焯等8人依土地互易契約之
    約定交付竹南鎮公所提供省農牧局水土保持工作站興建辦公
    廳舍使用，之後歷經沿革，系爭土地提供附件竹南鎮公所、
    竹南戶政、竹南高中等公務機關管領之地上物使用，均持續
    由該等公務機關占有使用中，而劉原嘉為劉文焯之孫，此一
    占有使用狀態應為劉原嘉所明知或可得而知，則土地互易契
    約依前開最高法院判決見解，自應對劉原嘉繼續存在，方為
    公平，故劉原嘉亦應受劉文焯等8人與竹南鎮公所間土地互
    易契約之拘束。
　㈡被告占有系爭土地具有正當權源，並非無權占有，亦有法律
    上之原因得使用收益系爭土地
　⒈所有人對於無權占有或侵奪其所有物者，得請求返還之。對
    於妨害其所有權者，得請求除去之，民法第767條第1項前段
    、中段定有明文。又消滅時效完成，僅債務人取得拒絕履行
    之抗辯權，得執以拒絕給付而已，其原有之法律關係並不因
    而消滅。在土地買賣之情形，倘出賣人已交付土地予買受人
    ，雖買受人之所有權移轉登記請求權之消滅時效已完成，惟
    其占有土地既係出賣人本於買賣之法律關係所交付，即具有
    正當權源，原出賣人自不得認係無權占有而請求返還（最高
    101年度台上字第266號、85年台上字第389號判決意旨參照
    ）。準此，本件劉文焯等8人當初係基於與竹南鎮公所間之
    互易契約關係而交付系爭土地與竹南鎮公所，竹南鎮公所占
    有系爭土地具有正當權源，自屬有權占有，原告不得依前揭
    物上請求權向竹南鎮公所請求返還，且有互易契約作為占有
    使用系爭土地之法律上原因，亦不構成不當得利。
　⒉占有連鎖，為多次連續的有權源占有。倘物之占有人與移轉
    占有之中間人，暨中間人與所有人間，均有基於一定債之關
    係合法取得之占有權源，且中間人移轉占有予占有人不違反
    其與前手間債之關係內容者，即成立占有連鎖。物之占有人
    基於占有連鎖，對於物之所有人具有占有之正當權源（最高
    110年度台上字第606號判決意旨參照）。本件劉文焯等8人
    係基於互易契約關係移轉系爭土地之占有與竹南鎮公所，竹
    南鎮公所再提供苗栗縣政府、國產署分別興建系爭地上物，
    並提供竹南鎮公所、竹南戶政與竹南高中辦公、教學使用，
    基於繼承、債權物權化與占有連鎖之法理，苗栗縣政府、國
    產署、竹南戶政與竹南高中均得對原告主張有權占有使用系
    爭土地。
五、綜上所述，原告與竹南鎮公所間就系爭土地有互易契約存在
    ，劉文焯等8人並已依約將系爭土地交付竹南鎮公所使用，
    竹南鎮公所自行在系爭土地上興建倉庫、停車棚、鋪設水泥
    地等地上物，另與苗栗縣政府合建苗栗縣○○鎮○○路000號辦
    公大樓，及提供國產署興建竹南高中科學館與圍牆並鋪設水
    泥地，基於前開互易契約及繼承、債權物權化、占有連鎖等
    法理，被告均為有權使用系爭土地，則原告依分別共有人之
    物上請求權、不當得利返還請求權，請求拆除系爭地上物及
    返還占有使用系爭土地所獲相當租金之不當得利，均為無理
    由，應予駁回。
六、本件事證已明，兩造其餘攻防方法與所舉證據，核與判決結
    果無影響，爰不另贅述，附此敘明。
七、訴訟費用負擔之依據：民事訴訟法第78條、第85條第1項但
    書。
中　　華　　民　　國　　111 　年　　7 　　月　　15　　日
                  民事第二庭  法　官　王筆毅
以上正本係照原本作成。
如不服本判決，應於送達後20日內，向本院提出上訴狀並表明上
訴理由，如於本判決宣示後送達前提起上訴者，應於判決送達後
20日內補提上訴理由書（須附繕本）。
如委任律師提起上訴者，應一併繳納上訴審裁判費。
中　　華　　民　　國　　111 　年　　7 　　月　　15　　日
                              書記官　劉家蕙